臺灣花蓮地方法院刑事判決　　　　　　　96年度簡上字第52號
上　訴　人　臺灣花蓮地方法院檢察署檢察官
被　　　告　甲○○
上列上訴人因被告妨害名譽案件，不服本院花蓮簡易庭於中華民
國96年1 月25日所為96年度花簡字第53號第一審刑事簡易判決（
聲請簡易判決處刑案號：臺灣花蓮地方法院檢察署95年度偵字第
2447號），提起上訴，本院管轄第二審之合議庭判決如下：
    主  文
原判決撤銷。
甲○○連續犯誹謗罪，處罰金銀元肆仟元即新臺幣壹萬貳仟元，
如易服勞役，以新臺幣壹仟元折算壹日。
    事  實
一、甲○○基於意圖散布於眾之概括犯意，先於民國95年3月3日
    晚上8 時許，在花蓮縣花蓮市○○街58號，在丙○○面前，
    向王乙明指摘丙○○所有有關花蓮縣秀林鄉○○段1141號土
    地及其上房屋所訂之契約書、房屋繳稅等文件都是偷的及偽
    造的等不實之情事；繼而於95年3月5日12時23分許，在花蓮
    縣秀林鄉水源村水源109 號，當鄭振坤及在場姓名年籍不詳
    之數人、警員等眾人面前，指摘丙○○上開同一事實，均足
    生損害於丙○○之名譽。
二、案經丙○○訴由花蓮縣警察局吉安分局報告臺灣花蓮地方法
    院檢察署檢察官偵查起訴。
    理  由
一、訊據被告甲○○固於本院審理時坦承於上揭時、地有為指摘
    丙○○所有契約書、房屋繳稅等文件都是偷的及偽造之犯行
    如上（見本院卷第22、33頁），惟矢口否認有妨害名譽之故
    意，辯稱：丙○○曾因偽造文書而遭判刑，才會認為上開文
    件亦可能係其偽造的等語。經查：
  (一)被告自白確曾有如檢察官聲請簡易判決處刑書及上訴書所載
    內容之行為，核與證人即被害人丙○○於本院結證陳述、證
    人周明松、王乙明分別於警詢及檢察官偵查中之證述之情節
    相符，足認被告自白與事實相符，應堪認定為真實。
  (二)又經本院依職權調取本院79年度自字52號刑事判決卷宗1 份
    ，閱後發現該案判決雖認定丙○○成立偽造文書之罪名，惟
    其事實係指丙○○曾購買土地而信託於鍾瑞蘭名下，雖土地
    係登記鍾瑞蘭所有，但丙○○才是土地真正所有權人，然丙
    ○○未經鍾瑞蘭之同意而偽造其署押，設定抵押權，使鍾瑞
    蘭負擔債務，而足以損害鍾瑞蘭等情，並未認定丙○○所持
    有之系爭不動產契約書、房屋繳稅等文件均係屬偽造，是以
    從上揭刑事判決之客觀內容來看，並無足以使被告得產生誤
    解丙○○持有之系爭文件為偽造或偷來的之處，被告所為之
    上述指摘，應屬其自行憑空推測，難謂有何依據。故被告以
    不實之事項指摘，明知足生損害於丙○○，卻仍決意為之，
    其犯罪之故意明確，應予認定。
  (三)綜上所述，本案事證明確，被告犯行洵堪認定，應依法論科
    。
二、被告行為後，刑法於94年2月2日修正公布，95年7月1日施行
    ，其中刪除第56條（連續犯），並修正第2 條（新舊法之比
    較適用）、第33條第5款（罰金刑）等規定。其中刑法第2條
    係規範行為後法律變更所生新舊法律比較適用之準據法，是
    刑法第2 條本身雖經修正，但該條文既屬適用法律之準據法
    ，本身尚無比較新舊法之問題，應逕適用裁判時即修正後刑
    法第2條規定以決定適用之刑罰法律。
  (一)行為後法律有變更者，適用行為時之法律。但行為後之法律
    有利於行為人者，適用最有利於行為人之法律，修正後刑法
    第2條第1項定有明文。又比較時應就罪刑有關之共犯、未遂
    犯、想像競合犯、牽連犯、連續犯、結合犯，以及累犯加重
    、自首減輕暨其他法定加減（如身分加減）與加減例等一切
    規定，綜其全部罪刑之結果而為比較。再從刑附屬於主刑，
    除法律有特別規定者外，依主刑所適用之法律（最高法院95
    年第8次刑事庭會議決議參照）。
  (二)修正前刑法第56條有關「連續數行為而犯同一之罪名者，以
    一罪論，但得加重其刑至2分之1」之連續犯規定，經修正刪
    除。被告所犯2 次誹謗罪，均發生於新法施行之前，如依修
    正後之規定，應分論併罰，倘依被告行為時之規定，成立連
    續犯，應僅論以一罪，自以修正前刑法第56條之連續犯規定
    較有利於被告。
  (三)罰金刑部分，刑法分則編各罪所定罰金刑之貨幣單位原為銀
    元，修正前刑法第33條第5款規定：「罰金：1元（銀元）以
    上。」，而依罰金罰鍰提高標準條例規定，就72年6 月26日
    前修正之刑法部分條文罰金數額提高2至10倍，其後修正者
    則不提高倍數，並依現行法規所定貨幣單位折算新臺幣條例
    規定，以銀元1 元折算新臺幣3元；修正後刑法第33條第5款
    規定：「罰金：新臺幣1,000 元以上，以百元計算之。」，
    刑法第33條第5 款所定罰金貨幣單位經修正為新臺幣後，刑
    法分則各罪所定罰金刑之貨幣單位亦應配合修正為新臺幣，
    為使刑法分則編各罪所定罰金之最高數額與刑法修正前趨於
    一致，乃增訂刑法施行法第1條之1：「中華民國94年1月7日
    刑法修正施行後，刑法分則編所定罰金之貨幣單位為新臺幣
    。94年1月7日刑法修正時，刑法分則編未修正之條文定有罰
    金者，自94年1月7日刑法修正施行後，就其所定數額提高為
    30倍。但72年6月26日至94年1月7 日新增或修正之條文，就
    其所定數額提高為3 倍。」；從而，刑法分則編各罪所定罰
    金刑之最高數額，於上開規定修正後並無不同，惟修正後刑
    法第33條第5 款所定罰金刑最低數額，較之修正前提高，修
    正前刑法第33條第5款規定為有利於被告。
  (四)綜上，本件經綜合觀察全部罪刑比較之結果，依修正後刑法
    第2條第1項前段規定，應適用修正前刑法第33條第5 款之規
    定及修正前刑法第56條連續犯之規定。
  (五)另修正刑法係自95年7月1日起施行，在此之前，刑法分則編
    有關罰金刑之貨幣單位係銀元；且依刑法分則編應處罰金者
    ，應適用罰金罰鍰提高標準條例第1 條之規定；亦即應按各
    該具體條文制定或修正之時間先後，定其提高之倍數。惟被
    告行為後，刑法施行法增訂第1條之1，於95年6 月14日經總
    統公布，並自同年7月1日起施行；該條規定：「中華民國94
    年1月7日刑法修正施行後，刑法分則編所定罰金之貨幣單位
    為新臺幣。94年1月7日刑法修正時，刑法分則編未修正之條
    文定有罰金者，自94年1月7日刑法修正施行後，就其所定數
    額提高為30倍。但72年6 月26日至94年1月7日新增或修正之
    條文，就其所定數額提高為3 倍」。亦即自95年7月1日起，
    刑法分則編所定罰金之貨幣單位，由原來之銀元改為新臺幣
    ；且94年1月7日刑法修正時，刑法分則編未修正之條文定有
    罰金者，自95年7月1日起，有關罰金之數額提高為30倍。刑
    法第310條第1項之罪自24年7月1日施行後即未再修正，依增
    訂刑法施行法第1條之1之規定，其罰金以新臺幣為單位，數
    額應提高30倍。此與增訂前之罰金以銀元為單位，且適用罰
    金罰鍰提高標準條例第1 條前段之結果應提高10倍，而新臺
    幣與銀元之比例為3：1，換算結果亦為30倍者，並無不同。
    亦即增訂刑法施行法第1條之1之意旨，僅在使刑法規範之罰
    金刑之貨幣單位，一律改為新臺幣，並使增訂前後有關罰金
    刑提高之倍數一致，對被告而言，並無有利、不利之比較適
    用之問題，且此增訂之規定應屬罰金罰鍰提高標準條例第 1
    條但書之情形，當無同條前段規定之適用，自應逕行適用刑
    法施行法第1條之1之規定。
  (六)有關罰金刑易服勞役之折算標準規定，被告行為時之修正前
    刑法第42條第2項前段規定：「易服勞役以1元（指銀元）以
    上3元以下折算1日。」該規定之數額，並依被告行為時之罰
    金罰鍰提高標準條例第2 條前段之規定，將其原定數額提高
    為100倍折算1日，即依被告行為時之法律，其易服勞役之折
    算標準，應以銀元100元（即新臺幣300元）以上300 元（即
    新臺幣900元）以下折算1日，惟被告行為後施行之新刑法第
    42條第3項前段規定：「易服勞役以新臺幣1仟元、2仟元或3
    仟元折算1 日。」經比較修正前後之易服勞役折算標準之規
    定，自應以新刑法之規定較有利於被告。
三、核被告所為，係犯刑法第310條第1項之誹謗罪。其先後2 次
    行為，時間緊接，手段相同，所犯罪名又同一，顯基於概括
    之犯意反覆為之，應屬修正前刑法第56條規定之連續犯，論
    以裁判上之一罪，並予加重其刑。
四、原審認被告罪證明確，而予以論罪科刑，固非無見。惟被告
    另於原審判決前之95年3月3日晚上8 時許，在花蓮縣花蓮市
    ○○街58號，向王乙明指摘丙○○所有有關花蓮縣秀林鄉○
    ○段1141號土地及其上房屋所訂之契約書、房屋繳稅等文件
    都是偷的及偽造的等情，足生損害於丙○○之名譽，而被告
    前開犯行與原審判決所認之犯罪事實，二者時間緊接，手段
    相同，所犯罪名又同一，顯基於概括之犯意反覆為之，為修
    正前刑法第56條所規定之連續犯，屬裁判上之一罪，已如前
    述。依審判不可分原則，此部分應為起訴效力所及，原審未
    及斟酌審判，即有違背法令之情形。公訴人上訴意旨就此指
    摘，為有理由，自應由本院依法予以撤銷改判。爰審酌被告
    素行尚佳，無任何前科紀錄，及其犯罪之動機出於為他人打
    抱不平、目的單純、手段輕微、所生之危害非鉅等一切情狀
    ，量處如主文所示之刑，並諭知易服勞役之折算標準，以示
    懲儆。
據上論斷，應依刑事訴訟法第455條之1第1 項、第3項、第369條
第1項前段、第364條、第299條第1項前段，刑法第310條第1項、
第42條第3項、修正前刑法第56條，刑法施行法第1條之1第1項、
第2項前段，判決如主文。
本案經檢察官乙○○到庭執行職務。
中　　華　　民　　國　　96　　年　　5 　　月　　31　　日
　　　　　　　　　      臺灣花蓮地方法院刑事第二庭
                              審判長法　官　李豫雙
                                    法  官  俞秀美
                                    法  官  沈培錚
上列正本證明與原本無異。
本判決不得上訴。
                                    書記官
中　　華　　民　　國　　96　　年　　5 　　月　　31　　日
附錄本案論罪科刑法條之依據：
刑法第310條第1項：
意圖散布於眾，而指摘或傳述足以毀損他人名譽之事者，為誹謗
罪，處1年以下有期徒刑、拘役或5百元以下罰金。
